【裁判字號】    99,聲,1394
【裁判日期】    990621
【裁判案由】    聲請解除限制出境
【裁判全文】
臺灣臺北地方法院刑事裁定              99年度聲字第1394號
聲  請  人
即  被  告  甲○○○○Hom.
選任辯護人  郭國益律師
            劉衡慶律師
上列聲請人即被告因誣告等案件，聲請解除限制出境，本院裁定
如下：
    主  文
聲請駁回。
    理  由
一、聲請意旨略以：聲請人即被告甲○○○○係歸化日本之華裔
    ，定居日本已數十年，在日本具有健保資格、領有信用卡及
    房貸優惠，於民國98年12月19日以落地簽證返台與遠東航空
    公司空服人員進行訴訟，遽遭檢察官及鈞院限制出境以來，
    聲請人無法返日繳納健保費、給付卡債及清償房貸之本息，
    幾已喪失日本國民應有之權益，且因聲請人並未在台設籍，
    無法享有臺灣之健保給付，所罹疾病必須支付龐大之自付醫
    療費用，又聲請人為單親母親，突遭限制出境，將使幼女頓
    成孤兒，另聲請人護照之有效期限將於99年7 月5 日屆滿，
    況聲請人仍有97年度重訴字第809 號民事請求損害賠償事件
    在鈞院審理中，聲請人將奮戰到底，絕無缺席之可能，懇請
    准予具保解除限制出境云云。
二、按被告經法官訊問後，認為犯罪嫌疑重大，而有左列情形之
    一，非予羈押，顯難進行追訴、審判或執行者，得羈押之︰
    (一)逃亡或有事實足認為有逃亡之虞者；(二)有事實足認為有湮
    滅、偽造、變造證據或勾串共犯或證人之虞者；(三)所犯為死
    刑、無期徒刑或最輕本刑為5 年以上有期徒刑之罪者，刑事
    訴訟法第101 條第1 項定有明文。次按被告雖有第101 條第
    1 項各款所定情形之一，惟無羈押之必要時，得逕命具保、
    責付或限制住居，亦為刑事訴訟法第101 條之2 所明文規定
    。又限制出境，係執行限制住居方法之一種，屬刑事訴訟法
    第416 條第1 項第1 款具保處分之範圍，應由事實審法院決
    定，限制出境之處分，無非為輔助具保、責付之效力，故有
    無限制出境之必要，當以此為考量（最高法院79年度臺抗字
    第476 號、88年度臺抗字第166 號、92年臺抗字第345 號裁
    定意旨可資參照）。是限制出境之處分，無非為保證被告到
    庭，以遂訴訟之進行及證據之調查，考量解除限制出境與否
    ，自應以訴訟之進行及證據之調查是否因此而受影響為判斷
    依據。
三、經查：
  (一)本件聲請人即被告因誣告等案件，前經檢察官於98年12月22
    日以98年度偵續(一)73第259 號函向內政部入出國及移民署、
    行政院海岸巡防署海岸巡防總局對被告發限制出境（海）之
    命令，經聲請人聲請法院撤銷檢察官之前述處分，已經本院
    於99年1 月6 日以98年聲字第3425號裁定「聲請駁回」；其
    後，經檢察官提起公訴後，本院認聲請人涉犯刑法第169 條
    第1 項誣告罪及第168 條偽證罪等犯行嫌疑重大，且聲請人
    業已歸化日本，本身具日本國國籍，並持有日本國護照，一
    旦出境恐有不再回國接受審判之可能，況聲請人於98年12月
    22日經檢察官限制出境後，即有準備出境之行為，有事實足
    認有逃亡之虞，遂於99年5 月10日諭知限制出境（出海），
    現仍在限制出境（出海）中等情，合先敘明。
  (二)按刑事訴訟法關於保全被告之方法，依其手段必要性之情節
    輕重，由重而輕依次為羈押、具保、責付與限制住居，另限
    制出境亦屬限制住居方法之一，而限制被告出境，僅在限制
    被告應居住於我國領土範圍內，不得擅自出國，俾便於訴訟
    程序之進行，是「限制出境」與「限制住居」名稱雖有不同
    ，然「限制出境」仍屬「限制住居」之處分，是被告如因出
    境而滯留他國不歸，而有足影響審判之進行時，依法自得為
    必要之限制，以確保被告到庭接受審判。本件聲請人涉犯之
    誣告及偽證罪案件，業經繫屬而由本院99年度訴字第571 號
    審理中，且聲請人確實擁有日本國國籍，並持有日本國護照
    之事實，多年來聲請人來臺均短期滯境，並無在臺居所（此
    有法務部入出境資訊連結作業查詢表在卷可證，本院卷第17
    -27 頁），顯見聲請人一旦出境，即可在海外生活一事，在
    主、客觀上並無過多之障礙，即有機會主張其為日本公民身
    分而拒不返臺，如此將難以確保聲請人於將來之審理程序中
    到庭，本院認為為避免聲請人出境後長時間滯留境外，導致
    案件無法進行審理之弊害，遂採取限制出境，以保全聲請人
    到庭接受審理之強制處分手段，參照前述說明所示，已屬相
    對最小侵害之處分，即有必要性，亦與前開法條規定及比例
    原則並無不合，更無過度侵犯人權之虞。
  (三)聲請人雖辯稱：伊並未在台設籍，無法享有臺灣之健保給付
    ，所罹疾病必須支付龐大之自付醫療費用，且伊為單親母親
    ，突遭限制出境，將使幼女頓成孤兒，懇請准予具保解除限
    制出境云云。惟查，聲請人自95年間起，即先後有在行政院
    國軍退除役官兵輔導委員會高雄榮民總醫院、財團法人長庚
    紀念醫院高雄分院就診之紀錄，此有卷附診斷證明書、病歷
    在卷可佐，足見聲請人在臺就醫並無實際上之困難；而以聲
    請人所主張罹患之頸椎病症、腸胃疾病及神經方面之病痛，
    依臺灣地區現行醫療院所設施及醫護人員資質，應認聲請人
    並無不能在臺醫治之情形；又聲請人之女已在就讀大學階段
    ，並非須仰賴父母照護而無自理生活能力之人，聲請人亦無
    離境之明顯立即急迫情形；況聲請人於99年1 月15日所撰刑
    事抗告狀中（99年度偵字第840 號偵卷第26、27頁），載明
    ：「被告如果將此事件告知日本媒體，上書日本外交部，請
    臺灣總統來處理，間接影響到兩國之間的友誼」等文句，即
    有暗示法院應撤銷檢察官限制聲請人出境之處分，否則將可
    能透過外交途徑加以影響之虞；參以聲請人所犯誣告、偽證
    等罪行，為最輕本刑7 年以下有期徒刑之罪，如經判決有罪
    且未宣告緩刑，即須入監服刑，則聲請人即有棄保潛逃之高
    度可能，為確保我國刑事司法主權之無礙行使，自無從以具
    保作為解除限制出境之替代處分。是聲請人以此聲請解除其
    限制出境之處分，並無理由。
  (四)綜上所述，本院認依照本件聲請人所涉情節，如非予以限制
    出境而保全聲請人在國內，則審理之進行恐有窒礙之虞。是
    本院限制聲請人出境（出海）之處分之原因仍存在，並仍有
    限制出境之必要。從而，聲請人向本院提出解除限制出境之
    聲請，難以准許，應予駁回。
四、依刑事訴訟法第220條，裁定如主文。
中    華    民    國    99    年    6    月    21     日
                  刑事第六庭審判長法  官  張永宏
                                  法  官  雷淑雯
                                  法  官  林孟皇
本正本證明與原本無異。
如不服本裁定，應於送達後5 日內，向本院提出抗告狀。
                                  書記官  楊雅鈞
中    華    民    國    99    年    6     月    21    日

司法院資訊處製作；財團法人民間司法改革基金會備份。
